【裁判字號】    95,台上,5623
【裁判日期】    951013
【裁判案由】    偽造文書
【裁判全文】
最高法院刑事判決            九十五年度台上字第五六二三號
上  訴  人  甲○○
選任辯護人  張和怡律師
上列上訴人因偽造文書案件，不服台灣高等法院中華民國九十五
年六月二十日第二審更審判決（九十四年度上更(二)字第四三六號
，起訴案號：台灣桃園地方法院檢察署八十三年度偵字第五七七
七號、八十四年度偵字第一五○九四號、八十六年度偵字第九六
八號），提起上訴，本院判決如下：
    主  文
原判決撤銷，發回台灣高等法院。
    理  由
本件原判決認定上訴人甲○○犯有如原判決事實欄一、二所示罪
行，因而撤銷第一審關於上訴人部分之科刑判決，改判仍依牽連
犯關係，從一重論上訴人以共同連續行使偽造私文書，足以生損
害於他人罪，處有期徒刑壹年；固非無見。
惟查：(一)、有罪判決書之事實認定，為適用法令之準據，法院應
將與論罪科刑有關之事項，翔實記載，然後於理由內逐一說明其
憑以認定之證據，並使事實認定與理由說明，互相適合，方為合
法；倘若事實認定與理由說明，不相一致，或事實、理由欄內之
記載，前後齟齬，按諸刑事訴訟法第三百七十九條第十四款後段
規定，均屬判決理由矛盾之當然違背法令。原判決事實欄認定陳
良現（已更名為陳辰）偽造四份不動產（土地）買賣契約書完成
後，即與上訴人基於共同行使偽造私文書之概括犯意聯絡，由陳
良現傳真至上訴人經營之代書事務所，上訴人先後於民國八十一
年五月二十一日、六月十二日、七月十八日，利用不知情之職員
許增雯、鄭炫慶（均成年人），分別將偽造之台北市○○區○○
段第一六四、一七七地號、一六四之二地號、台北市○○區○○
段一八四地號之不動產買賣契約書，分三次交付給桃園縣楊梅鎮
農會（下稱楊梅鎮農會）承辦人員而行使該等偽造之不動產買賣
契約書，足以生損害於黃鄭寶鳳、賴進利、賴進財、賴進忠、賴
進標、吳楓、朱淑貞及陳培甲等情；因而以共同連續行使偽造私
文書罪處斷（見原判決正本第三頁末一行至第四頁第七行）。但
查，上開八十一年五月二十一日、六月十二日、七月十八日三個
日期，似為貸款案件之申請日期（見八十三年度偵字第五七七七
號卷第一宗第八四、九二、一○六頁）；而原判決又謂：於上開
申請貸款期間，上訴人之代書事務所接獲楊梅鎮農會應補正上開
土地之買賣契約書，乃轉知陳良現照辦，詎陳良現為順利取得上
開貸款，竟指示與之具有偽造私文書共同犯意之蔣安國（成年人
，未據起訴），在上開期間不詳地點，偽造黃鄭寶鳳、賴進利、
賴進財、賴進忠、賴進標、吳楓、朱淑貞等人之印章，在台北市
○○路二九號五樓，由陳良現簽具買受人陳良欲及偽造陳培甲之
姓名，並指示蔣安國據以偽造前開地號之土地買賣契約書四份等
情；可見原判決係認申請貸款日之後，方有補正不動產買賣契約
書行為；然原判決卻以申請貸款日為補送不動產買賣契約書之日
，亦即上訴人行使偽造私文書之日，不惟與事實不符，復顯相矛
盾。又依原判決所認定之事實，上訴人先後於八十一年四月七日
、四月二十二日、五月間及六月八日，各以何立功或何立功、陳
良欲名義，買進上開土地（見原判決正本第一頁第二一行至第二
頁第二行）；然原判決理由欄引述陳良現證詞：「因為透過被告
才在桃園地區辦理貸款，本件四筆土地係請被告協助辦理貸款，
八十一年三月間，將北投段一六四、一七七地號土地之相關資料
交予被告，並表示希望每坪得貸款二十萬元（新台幣，下同），
四筆土地希望貸款二億元，後來被告打電話表示沒問題……」等
語，為上訴人與陳良現接觸貸款之時點；但陳良現於八十一年三
月間尚未購進土地，安能取得北投段一六四、一七七地號土地之
相關資料交予上訴人？原判決此部分事實關於時間之認定，似與
實情不符，自應進一步調查釐清，用昭折服。(二)、刑法第三百三
十九條第一項之詐欺取財罪，以意圖為自己或第三人不法之所有
，以詐術使人將本人或第三人之物交付為其犯罪構成要件；原判
決認上訴人就台北市○○區○○段第一八四地號土地，亦有向楊
梅鎮農會超貸詐欺罪行；但楊梅鎮農會就該一八四地號土地核准
貸款，係以該土地之公告現值核估擔保品價值，與該農會信用部
辦理會員貸款處理要點之規定相符，該案承辦之羅元妹、鄭桂香
、羅美玉、黃貴春被訴就該一八四號土地買賣契約高估擔保品價
值部分，並無背信罪行，均經原法院前審不另為無罪之諭知（見
原法院八十九年度上訴字第三九五九號判決理由甲、五）；該部
分之貸款若屬合法，則上訴人是否仍犯有詐欺罪行？此與其犯罪
次數及科刑輕重之判斷，不無關係，原判決未深入究明，仍論處
其罪刑，難謂無適用法則不當之違法。以上或為上訴意旨所指摘
，或為本院得依職權調查之事項，應認原判決仍有撤銷發回更審
之原因。至原判決不另為無罪諭知之部分，基於審判不可分原則
，應併予發回，附為敘明。
據上論結，應依刑事訴訟法第三百九十七條、第四百零一條，判
決如主文。
中    華    民    國  九十五  年    十    月   十三   日
                      最高法院刑事第十二庭
                          審判長法官  林  永  茂
                                法官  洪  文  章
                                法官  蘇  振  堂
                                法官  蕭  仰  歸
                                法官  何  菁  莪
      本件正本證明與原本無異
                                      書  記  官
中    華    民    國  九十五  年    十    月   十六   日
                                                      V


司法院資訊處製作；財團法人民間司法改革基金會備份。
